【裁判字號】    95,台上,5633
【裁判日期】    951019
【裁判案由】    常業詐欺
【裁判全文】
最高法院刑事判決            九十五年度台上字第五六三三號
上  訴  人  甲○○
            乙○○
上 列一 人
選任辯護人  莫家駿律師
上  訴  人  丙○○（原姓名張秀美）女民國58年7月29日生
選任辯護人  姜志俊律師
上列上訴人等因常業詐欺案件，不服台灣高等法院中華民國九十
二年三月二十六日第二審判決（九十年度上訴字第一一九五號，
起訴案號：台灣桃園地方法院檢察署八十八年度偵字第九０七四
、一一二九０號、八十九年度偵字第二三二六號），提起上訴，
本院判決如下：
    主  文
原判決撤銷，發回台灣高等法院。
    理  由
本件原判決認定上訴人甲○○係晉博企業股份有限公司（設桃園
縣中壢市○○○路○段三十號九樓，下稱晉博公司）實際負責人
；上訴人乙○○係炬興實業有限公司（設桃園縣桃園市○○路三
八九號三樓，下稱炬興公司）負責人，亦是晉博公司之總經理；
上訴人丙○○（原姓名張秀美）係炬興公司之董事，亦是晉博公
司現場負責人。上訴人三人共同基於意圖為自己不法所有之常業
犯意，均明知炬興公司、晉博公司並非財政部核准設立之證券商
，不得經營證券交易，竟自民國八十七年九月間起，由甲○○向
盤商購買未聲請上市之東森傳播事業股份有限公司（下稱東森公
司）股票，乙○○、張秀美則在中國時報、聯合報、自由時報等
報上刊登，以每月新台幣（下同）二萬元至二萬六千元薪資，徵
求炬興公司或晉博公司內勤職員之廣告，張秀美對前來應徵之人
員表示：公司係經營電器產品買賣，助理內勤工作人員主要工作
係整理資料、文書抄寫等，先讓應徵人員上班二至三日後，再由
乙○○對應徵者表示如要成為該公司職員，必須購買東森公司股
票或炬興公司股票，並宣稱東森公司股票潛力無窮，而將市價每
股約九至十二元之東森公司股票，以每張四萬元至四萬五千元不
等顯不相當之價格賣出，購買二張可成為晉博公司初級職員，購
買四張可成為中級職員，購買六張可成為高級職員，若沒有購買
無法成為正式職員且公司不支付薪資之詐術，使前來應徵之翁淑
婷（應徵炬興公司內勤人員）陷於錯誤，以每張四萬元之價格購
買炬興公司股票六張（另配發東森公司股票六張），計二十四萬
元；謝美妹（應徵晉博公司內勤人員）陷於錯誤，以每張四萬五
千元之價格購買炬興公司股票六張（另配發東森公司股票六張）
，計二十七萬元；高新明（應徵晉博公司內勤人員）陷於錯誤，
以每張四萬元之價格購買東森公司股票一張（另配發炬興公司股
票一張），計四萬元；楊維正（應徵晉博公司文書處理員）陷於
錯誤，以每張四萬元之價格購買東森公司股票二張（另配發炬興
公司股票一張），計八萬元；滑思儀（應徵晉博公司內勤人員）
陷於錯誤，以每張四萬元之價格購買東森公司股票一張（另配發
炬興公司股票一張），計四萬元；廖惠玲（應徵晉博公司內勤人
員）陷於錯誤，以每張四萬元之價格購買東森公司股票十張（另
配發炬興公司股票十張），計四十萬元；陳莉珍（應徵晉博公司
內勤人員）陷於錯誤，以每張四萬元之價格購買東森公司股票一
張（另配發炬興公司股票一張），計四萬元；丁漢中（應徵晉博
公司內勤人員）陷於錯誤，以每張四萬元之價格購買東森公司股
票二張（另配發炬興公司股票二張），計八萬元；楊美琴（應徵
晉博公司內勤人員）陷於錯誤，以每張四萬元之價格購買東森公
司股票二張（另配發炬興公司股票三張），計八萬元；吳玉霖（
應徵晉博公司內勤人員）陷於錯誤，以每張四萬二千元之價格購
買東森公司股票二張（另配發炬興公司股票二張），計八萬四千
元；巫祥家（應徵晉博公司內勤人員）陷於錯誤，以每張四萬元
之價格購買東森公司股票三張，計十二萬元；張菁蘭（應徵晉博
公司內勤人員）陷於錯誤，先交付一萬五千元定金購買東森公司
股票一張（因餘款未付，只取得炬興公司股票一張，並未取得東
森公司股票）；許瑋庭（應徵晉博公司內勤人員）被告知須以每
張四萬五千元之價格，購買東森公司股票才能成為正式職員，唯
許瑋庭並未陷於錯誤。嗣後乙○○、張秀美即表示經錄用職員之
主要業務及薪資來源，為吸收新進員工以銷售前開公司股票並抽
取佣金，並無任何固定薪資，如吸收高級職員，每張股票可獲佣
金八千六百元，吸收中級職員，每張股票可獲佣金七千三百元，
吸收初級職員，每張股票可獲得六千元，使應徵錄取之職員所獲
報酬係主要來自介紹他人加入購買股票之對價，而非來自所推廣
銷售商品之合理市價等情。因而撤銷第一審判決，改判依牽連犯
從一重論處上訴人三人共同常業詐欺罪刑，固非無見。
惟查：(一)、有罪之判決書，對被告有利之證據不採納者，應說明
其理由，為刑事訴訟法第三百十條第二款所明定。故有罪判決書
對於被告有利之證據，如不加採納，必須說明其不予採納之理由
，否則即難謂無判決不備理由之違誤。是事實審法院應於審判期
日就被告否認犯罪所為有利之辯解事項與證據，予以調查，而於
有罪判決理由內詳加論列，否則率行判決，即屬於法有違。又修
正前刑法第三百四十條之常業詐欺罪，係同法第三百三十九條第
一項詐欺取財罪或第二項詐欺得利罪之加重規定，亦即修正前刑
法第三百四十條常業詐欺罪之成立以犯有第三百三十九條第一項
之詐欺取財罪、第二項詐欺得利罪所規定構成犯罪要件為必要。
而刑法第三百三十九條第一項之詐欺取財罪及第二項之詐欺得利
罪，除行為人主觀上有不法所有之意圖外，尚須施用詐術使被害
人陷於錯誤而交付財物或得財產上不法之利益，始足構成。上訴
人三人否認有何常業詐欺犯行，辯稱：上市或上櫃股票固有一定
交易價格可供依循，而未上市公司股票只要交易雙方就價格達成
一致即可，翁淑婷、謝美妹、高新明、楊維正、滑思儀、廖惠玲
、陳莉珍、丁漢中、楊美琴、吳玉霖、巫祥家、張菁蘭等人，如
對前揭股票交易價格不滿意即可不買，彼等購買前揭股票並無陷
於錯誤之情形等語。又原判決援引翁淑婷、謝美妹、高新明、楊
維正、滑思儀、廖惠玲、陳莉珍、丁漢中、楊美琴、吳玉霖、巫
祥家、張菁蘭等人供述各情（原判決第十八頁第三行至第二十頁
第八行），是否俱未指陳彼等購買前揭股票有何陷於錯誤之情形
？而第一審援引證人黃森廷於第一審供述：伊當初以四萬元買股
票，新進員工必須購買，伊對股票不瞭解，以為上櫃後股價會上
升，上訴人沒有以詐騙方式讓伊購買股票等情，據以論斷說明：
上訴人等雖以每張二萬八千元至四萬五千元之價格，將東森公司
股票販賣給被害人等，然未上市公司股票之價格，並不像公開上
市股票有一定之交易價格可為依循，而只要買賣雙方對於交易價
格達成一致即可完成交易，而被害人等向上訴人等購買股票時，
彼等對於交易價格如不滿意即可不買，上訴人等並未強迫被害人
等購買，亦無施用詐術使被害人陷於錯誤之情形，而就檢察官指
上訴人三人涉犯修正前刑法第三百四十條常業詐欺罪嫌部分，說
明不另為無罪之諭知（第一審判決理由欄四）。上訴人三人上開
辯解及第一審判決前揭論斷說明各情是否屬實，其與上訴人三人
是否有常業詐欺犯行攸關，自應詳予調查釐清論述說明。乃原審
就上情未詳予調查釐清，復未說明上訴人三人上開辯解及第一審
判決前揭論斷說明各情，其何以不能為有利上訴人三人論斷之理
由，其查證未盡且理由欠備，遽行判決，尚嫌速斷，難昭折服。
(二)、採為判決基礎之證據資料，必須經過調查程序，而顯出於審
判庭者，始與直接審理主義符合，否則其所踐行之訴訟程序，即
屬違背法令。又審判期日之訴訟程序，專以審判筆錄為證，刑事
訴訟法第四十七條定有明文。是事實審法院，必須踐行法定調查
程序，須已顯出於審判庭之證據資料，始得採為判決之基礎，從
而採為判決基礎之證據，是否已踐行上開調查程序，自以審判筆
錄之記載為其準據。又證物應示被告令其辨認，如係文書而被告
不解其意義者，應告以要旨；卷宗內之筆錄及其他文書可為證據
者，應向被告宣讀或告以要旨，九十二年二月六日修正，同年九
月一日施行前刑事訴訟法第一百六十四條、第一百六十五條第一
項定有明文。而此項規定依同法第三百六十四條規定復為第二審
審判程序所準用，如有違背，即係應於審判期日調查之證據而未
予調查，若採為裁判之基礎，其判決當然為違背法令。原判決認
定上訴人三人宣稱東森公司股票潛力無窮，而將市價每股約九至
十二元之東森公司股票，以每張四萬元至四萬五千元不等顯不相
當之價格賣出，購買二張可成為晉博公司初級職員，購買四張可
成為中級職員，購買六張可成為高級職員，若沒有購買無法成為
正式職員且公司不支付薪資之詐術，使被害人翁淑婷等人陷於錯
誤而購買前揭股票等情，係以依經濟日報所刊登資料顯示未上市
之東森公司行情價，於八十七年九月十九日為十六元，於八十七
年九月二十二日為十二元，於八十七年十月二十一日為十一元，
於八十七年十一月二十四日為十點五元，於八十七年十二月九日
、八十八年一月八日、八十八年二月五日、同年三月二十日、同
年四月二十二日皆為九點五元，亦即在八十七年九月至八十八年
四月間，未上市之東森股票每張價值約在九千五百元至一萬六千
元之間，此有前揭日期之經濟日報八紙可稽，因認上訴人三人以
每張四萬元至四萬五千元之價格販賣東森公司股票，即使同時附
贈炬興公司股票，其交易價格仍係明顯高於市價（原判決第二十
一頁第八至十六行）等情，為其主要論據之一。則就上開證據自
應依法踐行前揭訴訟程序，然依原審九十二年三月十二日審判筆
錄之記載（原審卷第二宗第三九０至四０二頁），審判長就前揭
日期之經濟日報八紙，並未向上訴人三人提示令其辨認，或向上
訴人宣讀或告以要旨，即遽採該等證據為上訴人等斷罪資料之一
，難謂無應於審判期日調查之證據而未予調查之違誤。(三)、科刑
之判決書，對於犯罪事實必須詳加認定，然後於理由內敘明其認
定犯罪事實所憑之證據及認定之理由，而其所記載之事實、理由
與所宣告之主文，尤必須相互一致，始屬適法。又修正前刑法第
三百四十條之所謂常業詐欺罪，係包括以犯同法第三百三十九條
第一項詐欺取財及第二項詐欺得利罪之行為為常業之兩種形態。
原判決理由僅籠統謂上訴人等均係犯共同常業詐欺罪，而未說明
究係以犯何種詐欺罪之行為為常業，致無從明瞭上訴人三人所犯
罪名之內容依據，尚有未洽。(四)、依法應於審判期日調查之證據
雖已調查，而其內容未明瞭者，即與未經調查無異，如遽行判決
，仍屬應於審判期日調查之證據而未予調查，尚不得遽對被告為
有利或不利之認定。又行為後法律有變更者，適用裁判時之法律
，但裁判前之法律有利於行為人者，適用最有利於行為人之法律
，修正前刑法第二條第一項定有明文。原判決事實欄認定記載上
訴人三人犯證券交易法第一百七十五條違反證券交易法第四十四
條第一項等罪，其犯罪時間係自八十七年九月間起，然並未認定
記載上訴人三人前開犯行終止之時間。而證券交易法第一百七十
五條已於八十九年七月十九日修正公布，同年月二十一日生效，
其法定刑度均有修正（嗣於九十一年二月六日又經修正，惟刑度
未變），而上訴人等前開犯行終止之時間，苟係於前揭法條經修
正公布前，即有新舊法比較適用之情形。乃原審就上情未詳予調
查釐清，復未於事實欄為明確之認定記載，致本院無從判斷其適
用法律是否有當，尚有未合。上訴意旨指摘原判決不當，尚非全
無理由。按第三審法院應以第二審判決所確認之事實為判決基礎
，刑事訴訟法第三百九十四條第一項前段定有明文。原判決上述
之違背法令，影響於事實之確定，本院無可據以為裁判，應將原
判決撤銷，發回原審法院更為審判。原判決不另為無罪諭知部分
，基於審判不可分之原則，併予發回，附此敘明。
據上論結，應依刑事訴訟法第三百九十七條、第四百零一條，判
決如主文。
中    華    民    國  九十五  年    十    月   十九   日
                      最高法院刑事第一庭
                          審判長法官  董  明  霈
                                法官  林  茂  雄
                                法官  張  祺  祥
                                法官  呂  永  福
                                法官  蕭  仰  歸
      本件正本證明與原本無異
                                      書  記  官
中    華    民    國  九十五  年    十    月  二十四  日
                                                  Ｒ


司法院資訊處製作；財團法人民間司法改革基金會備份。
